臺灣板橋地方法院刑事判決　　　　　　　　　　　　九十一年度交易字第三六號
　　公　訴　人　臺灣板橋地方法院檢察署檢察官
　　被　　　告　丙○○○　女　.
　　選任辯護人　徐南城律師
右列被告因過失傷害案件，經檢察官提起公訴（九十一年度調偵字第八七號），本院
判決如左：
    主  文
丙○○○因過失傷害人，處拘役肆拾日，如易科罰金，以參佰元折算壹日。緩刑貳年
。
    事  實
一、陳高樁淑於民國九十年一月二十日十七時四十分許，騎乘車牌號碼為ＲＸＺ─二
    二０號之輕型機車，沿臺北縣永和市○○○路外側車道西向行駛，於行經環河西
    路、保生路交岔路口前欲左轉保生路匝道時，原應注意駕駛人駕駛汽車，應遵守
    道路交通標誌、標線、號誌之指示，且汽車行駛至交岔路口，同向二車道欲左轉
    彎時，應距交岔路口三十公尺前換入左轉彎車道，而當時天候晴，有日間自然光
    線，路面乾燥且無缺陷及障礙物，視距良好，並無不能注意之情事，詎丙○○○
    仍疏未注意及此，率爾自外側車道逕行左轉。適有乙○○（業經本院以九十年度
    交易字第四八七號審結在案）騎乘車牌號碼為ＡＶＤ─０九二號重型機車同向在
    後方外側車道行駛，於上開地點見丙○○○自外側車道逕為左轉時，因以時速七
    十至八十公里之車速超速行駛，復疏未注意車前狀況並隨時採取必要之安全措施
    ，致閃避不及而撞及陳高樁淑機車左側車身踏板處，雙方因此人車倒地，乙○○
    因而受有顏面外傷併顏面骨折、右鎖骨骨折之傷害，陳高樁淑則受有左脛骨開放
    性骨折併骨頭缺損骨髓炎、左手掌骨折創傷性攣縮之傷害。丙○○○於肇事後，
    在有偵查犯罪職權之機關尚不知何人為肇事者前，即主動向到場處理之臺北縣警
    察局永和分局新生派出所員警坦承肇事接受偵訊自首。
二、案經乙○○訴由臺灣板橋地方法院檢察署檢察官偵查起訴。
    理  由
一、按「不起訴處分已確定或緩起訴處分期滿未經撤銷者，非有左列情形之一，不得
    對於同一案件再行起訴：一發現新事實或新證據者。」，刑事訴訟法第二百六十
    條第一款定有明文。本件前經臺灣板橋地方法院檢察署檢察官偵查結果，以被告
    丙○○○對本件車禍之發生並無過失，而於民國九十年七月二十七日以九十年度
    偵字第八四七三號為不起訴處分確定在案。然嗣於九十年十一月二十八日經臺灣
    省臺北縣區車輛行車事故鑑定委員會鑑定結果，認被告駕駛輕型機車左轉彎時未
    依規定左轉為肇事因素之一，有該會九十年十一月二十八日北鑑字第九○二二一
    七號鑑定意見書在卷可據。公訴人據此以發現新證據為由，因告訴人九十一年一
    月二十二日之告訴而再行起訴，合於前開刑事訴訟法第二百六十條第一款之規定
    ，是其起訴允屬合法，先予敘明。
二、訊之被告丙○○○對其於右揭時地騎乘機車肇事致告訴人乙○○成傷之事實，固
    坦認不諱，惟辯稱當時伊騎乘機車沿環河西路外側車道往臺北縣中和市方向行駛
    ，行至保生路口欲為左轉時，因該路段係雙車道，內側為快車道，外側為慢車道
    ，快車道禁行機車，故伊不敢冒然駛入快車道，而在外側車道暫停看見內車道之
    二部汽車停止讓行，此時未見有告訴人乙○○之機車，伊乃打出左轉彎燈，並作
    左轉彎，此兩段式騎法符合交通法規；且道路交通安全規則第一百零二條第四項
    之規定僅適用於汽車，機車並無準用之情形，故伊騎乘輕型機車不得進入內側快
    車道之交岔路口前三十公尺處而為左轉彎；另伊當時已完成左轉彎動作，告訴人
    之機車雖屬直行，亦應讓伊先行，是以本件車禍之肇因實係由於告訴人乙○○超
    速行駛所致，伊並無過失之情形云云。經查：
  (一)被告陳高樁淑於九十年一月二十日十七時四十分許，騎乘車牌號碼為ＲＸＺ─二
    二０號之輕型機車，沿臺北縣永和市○○○路外側車道西向行駛，於行經環河西
    路與保生路交岔路口欲左轉保生路匝道時，適有告訴人乙○○騎乘車牌號碼為Ａ
    ＶＤ─０九二號重型機車同向在後之外側車道行駛，於上開地點見丙○○○自外
    側車道逕為左轉時，因閃避不及而撞及陳高樁淑機車左側車身踏板處，雙方因此
    人車倒地，乙○○因而受有顏面外傷併顏面骨折、右鎖骨骨折之傷害，陳高樁淑
    則受有左脛骨開放性骨折併骨頭缺損骨髓炎、左手掌骨折創傷性攣縮之傷害等事
    實，業據被告及告訴人均供承一致在卷，復有道路交通事故調查報告表、現場相
    片及國立臺灣大學醫學院附設醫院先後於九十年一月二十六日、四月十九日、七
    月十九日出具之診斷證明書三紙，與同醫院九十年二月一日出具之證明書三紙在
    卷可稽。
  (二)又被告行駛上開路段於環河西路與保生路交岔路口欲左轉保生路時，係在該交岔
    路口前方之右側車道靠右方護欄處停車，向後方觀看後使用左方向燈，自右車道
    起步直接左轉之時，為告訴人之機車自後方撞上等情，業由現場目睹之證人甲○
    ○在警詢及本院審理中證述明確（參臺灣板橋地方法院檢察署九十年度偵字第八
    四七三號偵查卷第七頁，及本院九十一年十二月十三日審判筆錄），並為被告所
    不否認。另肇事地點為單向二車道，內側車道往保生路方向有匝道供車輛左轉，
    匝道前方之內側車道路面繪有左轉箭頭指示而為左轉車道，並有雙白實線之禁止
    變換車道線，而在匝道前方數十公尺處尚立有提醒往保生路車輛靠左行駛之牌示
    ，此有本院九十年度交易字第四八七號交通事件卷宗第四十一頁所附現場相片可
    稽。按「駕駛人駕駛汽車，應遵守道路交通標誌、標線、號誌之指示，並服從執
    行交通勤務之警察或依法令執行指揮交通及交通稽查任務人員之指揮。」、「汽
    車行駛至交岔路口，其行進、轉彎，應依左列規定：五四車道以上或同向二車道
    道路，欲右轉彎時，應距交岔路口三○公尺前換入外側車道或右轉車道，欲左轉
    彎時，應距交岔路口三○公尺前換入內側車道或左轉車道；其設有劃分島劃分快
    慢車道，在慢車道上行駛之車輛不得左轉。」、「同向有二以上之車道者，左側
    車道為內側車道，右側車道為外側車道。」、道路交通安全規則第九十條、第一
    百零二條第一項五款、第二項分別定有明文，被告騎乘機車行駛自應依上開規定
    而為注意。且案發當時天候晴，有日間自然光線，路面乾燥且無缺陷及障礙物，
    視距良好，此有道路交通事故調查報告表在卷可據，並無不能注意之情事，詎丙
    ○○○仍疏未注意及此，未依上述道路交通管理處罰條例第一百零二條第一項第
    五款之規定，及該交岔路口前路邊及路面所設之標誌與標線之指示，於該交岔路
    口三十公尺前換入左轉車道，而率爾自外側車道護欄處逕行左轉，其有過失之情
    形至為顯然。
  (三)被告雖執前開情詞置辯，惟：
    1.按「本規則所用名詞釋義如左：一汽車：指在道路上不依軌道或電力架線而以
      原動機行駛之車輛 (包括機器腳踏車)。」，道路交通安全規則第二條第一項
      規定甚明，是以機器腳踏車亦為該規則所稱之汽車無訛，從而被告騎乘輕型機
      車自仍應依同規則第一百零二條第一項第五款之規定而為行駛。被告辯稱輕型
      機車非屬汽車而不受上開規定之規範云云，顯有詰誤。
    2.現行道路交通安全規則第九十九條第一項固規定：「機器腳踏車行駛之車道及
      轉彎，應依標誌或標線之規定行駛；無標誌或標線者，依左列規定行駛：一在
      未劃分快慢車道之道路，得在最外側二車道行駛；單行道得在最左、右側車道
      行駛。二在已劃分快慢車道之道路，雙向道路得在最外側快車道及慢車道行駛
      ；單行道道路得在慢車道及與慢車道相鄰之快車道行駛。三同向三車道以上道
      路，均應以兩段方式進行左轉彎；單行道道路，行駛於右側車道或慢車道者，
      應以兩段方式進行左轉彎，行駛於左側車道或慢車道者，應以兩段方式進行右
      轉彎。‧‧‧」，惟上開規定係在本案發生後之九十年五月三十日始行修正公
      布，於本案自無其適用，而應適用修正前之規定，故被告執修正後之規定謂其
      係以兩段式轉彎而為左轉係屬適法之行為云云，容非有理。又九十年五月三十
      日修正前道路交通安全規則第九十九條第一項係規定：「機器腳踏車行駛之車
      道，應依左列規定：一在未劃分快慢車道之道路應靠右行駛。二在已劃分快慢
      車道之道路，輕型機器腳踏車應在慢車道行駛，重型機器腳踏車依標誌或標線
      之規定行駛，無標誌標線者，得在快慢車道行駛。但在快車道行駛時，除左轉
      彎外，應行駛於最外側車道。」，查上開路段係單向二車道，車道間繪設白虛
      線，並無快慢車道之劃分，此有卷附現場相片足據（參臺灣板橋地方法院檢察
      署九十年度偵字第八四七三號偵查卷第十一頁及第十二頁），被告騎乘機車行
      駛於該路段依上開修正前規定固應靠右行駛，然此僅屬機車行駛車道時之一般
      規定，於遇有轉彎之特殊情形時，仍應依道路交通安全規則第一百零二條第一
      項第五款之規定，於距交岔路口三十公尺前換入左轉車道。故被告辯以伊騎乘
      輕型機車不得進入內側快車道之交岔路口前三十公尺處而為左轉彎云云，亦非
      可採。
    3.又道路交通安全規則第一百零二條第一項第六款固規定：「六轉彎車應讓直行
      車先行。但直行車尚未進入交岔路口，而轉彎車已達中心處開始轉彎，直行車
      應讓轉彎車先行。」，然被告未依同條項第四款之規定及現場標誌標線之指示
      ，於距交岔路口三十公尺前換入左轉車道，已有違失在先；且證人甲○○在本
      院證稱：「‧‧‧當時我車子前面就只有他（按指被告）一輛機車，他當時騎
      在右邊車道，然後我就看到他有停下來，到了保生路時，他停在右側車道靠護
      欄的地方，然後向後面看，然後再把車子轉過來，然後加油門起步時，就被另
      一輛機車撞到。」等語（參本院九十一年十二月十三日訊問筆錄），而依卷附
      道路交通事故調查報告表所示，被告及告訴人機車倒地後之刮痕起點在兩車道
      分道線之右側，亦即兩車相撞之地點仍在外側車道，足證被告當時甫行起步且
      尚未到達該交岔路口之中心處，自無上開轉彎車優先行駛規定之適用。
    4.又告訴人當時之行車速度為每小時七、八十公里，此經告訴人在偵查中坦認無
      訛（參上開偵查卷第二十四頁背面）。按「行車速度，依標誌或標線之規定，
      無標誌或標線者，應依左列規定：‧‧‧」、「汽車行駛時，駕駛人應注意車
      前狀況及兩車併行之間隔，並隨時採取必要之安全措施。」，道路交通管理處
      罰條例第九十三條第一項及第九十四條第三項分別定有明文可循。本件肇事路
      段最高時速限制為四十公里，有卷附道路交通事故調查報告表及上開偵查卷第
      二十八頁所附現場相片足憑，且告訴人在被告後方行駛，自亦應注意車前狀況
      並隨時採取必要安全措施，而依前述案發現場狀況亦無不能注意之情事，乃告
      訴人竟仍疏未注意前方行車狀況，而以時速七、八十公里之高速行駛，致無法
      及時採取有效之避煞措施而撞及甫行起步欲為違規轉彎之被告機車，是告訴人
      就本件車禍之發生同有過失，同為本件肇事原因，臺灣省車輛行車事故覆議鑑
      定委員會亦同此認定，有該委員會九十一年二月二十二日府覆議字第九０二八
      七二號函所附覆議意見書一件可參。然告訴人雖亦有過失，惟被告既有未盡注
      意義務之情事，則告訴人違規之與有過失或可為民事上肇事責任分擔之問題，
      而仍無可解免被告過失之刑責。是以被告所為上開置辯，無非屬事後圖卸之詞
      ，均不足採信。
  (四)再者本件因被告之前開過失，造成告訴人受有顏面外傷併顏面骨折、右鎖骨骨折
    之傷害，已如前述，是被告駕車之過失行為與告訴人之傷害結果間具相當因果關
    係，亦足認定。綜上所述，本件事證明確，被告如事實欄之犯行堪予認定。
三、核被告丙○○○所為，係犯刑法第二百八十四條第一項前段之過失傷害罪。被告
    在有偵查犯罪職權之機關尚不知何人為肇事者前，即主動向到場處理之臺北縣警
    察局永和分局新生派出所員警坦承肇事並接受偵訊，有該分局九十年一月二十日
    填具之自首調查表一紙在卷可查，其對於未發覺之罪自首而受裁判，依刑法第六
    十二條前段規定應減輕其刑。爰審酌被告過失之程度、造成告訴人受傷之程度、
    告訴人對本件交通事故與有過失、及犯罪後迄未能與告訴人達成賠償之和解等一
    切情狀，量處如主文所示之刑，並諭知易科罰金之折算標準，以示懲儆。又被告
    因本件車禍受有左脛骨開放性骨折併骨頭缺損八公分骨髓炎、左手掌骨折創傷性
    攣縮，左手第二至第五指手指關節攣縮，活動範圍零至四十五度等傷害，有前揭
    臺大醫院之診斷證明書為證，而本院於九十年度交易字第四八七號案件審理中函
    查臺大醫院關於被告傷後治療復原情形，其目前左側脛骨癒合不良，左足踝固定
    ，無法做任何範圍之運動，在副木固定之情形下，可以助行器做緩慢行走，左下
    肢確定無法完全復原，將來左下肢併左足功能可以達到最好預期結果係造成終身
    跛行，必須仰賴拐杖助行，又其左手第二至第五中位指節攣縮，活動範圍現為零
    到六十度（正常應為零到九十度），雖然會對一般活動有影響，也比較無力，但
    已可從事一些輕緩的家事活動，有該醫院九十一年四月三日（九十一）校附醫秘
    字第九一００００六六八五號函一紙在卷可考（參本院九十年度交易字第四八七
    號交通事件卷宗第五十九頁），再經本院於前開案件審理中電詢臺大醫院主治醫
    師張志豪就上開函覆內容解釋稱：被告左脛骨癒合不良，係指其骨折部分癒合狀
    況不佳，致左腳歪曲，左足踝固定，係指經施以手術將左足踝固定，足踝無法再
    自由轉動，但左腿膝蓋以上仍屬正常，最近一次診療情形已可改用拐杖助行，預
    估未來五至七年仍需靠柺杖助行，將來雖有可能恢復至無需柺杖助行之程度，但
    因骨頭缺損，仍造成跛行等語（見上開交通事件卷宗第七十八頁附電話查詢登記
    表）；而本件發生迄今已近二年，被告在本件審理中亦仍需以輪椅代步，是以被
    告因其過失所致上開傷害，造成終身跛行之結果，已付出極其慘痛之代價，對被
    告所帶來之痛楚遠較本件刑罰之執行為甚；而被告前未曾受有期徒刑以上之刑之
    宣告，此有臺灣高等法院檢察署刑案紀錄簡覆表在卷可參，其因一時失慮偶罹刑
    章，經此次偵審程序及刑之宣告後，應能知所警惕，信無再犯之虞，是本院認對
    其所宣告之刑以暫不執行為適當，爰依刑法第七十四條第一款之規定併予宣告緩
    刑二年，以勵自新。
據上論結，應依刑事訴訟法第二百九十九條第一項前段、刑法第二百八十四條第一項
前段、第六十二條前段、第四十一條第一項本文、第七十四條第一款、罰金罰鍰提高
標準條例第一條前段、第二條，判決如主文。
本案經檢察官陳伯厚到庭執行職務。
中      華      民      國      九十一      年    十二    月  二十七    日
                                  臺灣板橋地方法院交通法庭
                                      法  官  楊  博  欽
右正本證明與原本無異。
如不服本判決，應於判決送達後十日內，向本院提出上訴狀。
                                      書記官  潘  文  賢
中      華      民      國      九十一      年    十二    月  二十七    日
刑法第二百八十四條第一項
  因過失傷害人者，處六月以下有期徒刑、拘役或五百元以下罰金。致重傷者，處一
  年以下有期徒刑、拘役或五百元以下罰金。
